【裁判字號】    98,訴,50
【裁判日期】    981118
【裁判案由】    拆屋還地
【裁判全文】
臺灣宜蘭地方法院民事判決                98年度訴字第50號
原      告  丙○○
複代理人    黃金亮律師
訴訟代理人  李秋銘律師
被      告  丁○○
訴訟代理人  乙○○
當事人間拆屋還地事件，本院於民國98年11月5日言詞辯論終結
，判決如下：
    主  文
被告應將坐落宜蘭縣員山鄉○○段三一九地號土地上如附圖所示
編號Ｂ部分一層磚造廚房面積三九‧九五平方公尺、編號Ａ部分
鐵皮棚架（含部分帆布頂）面積九一‧七八平方公尺、編號Ｅ部
分水泥地停車位面積九一‧五二平方公尺之地上物拆除，將土地
返還原告，並不得在該土地上設置地上物。
訴訟費用由被告負擔。
本判決得假執行。但被告如以新台幣肆拾貳萬肆仟壹佰柒拾伍元
為原告供擔保後，得免為假執行。
    事實及理由
一、原告主張：坐落宜蘭縣員山鄉○○段319地號土地（下稱系
    爭土地）為原告所有，被告未經原告同意，在系爭土地上原
    告出售予被告門牌號碼宜蘭縣員山鄉○○○路21巷16號房屋
    之前後方設置如附圖所示編號B部分一層磚造廚房面積39.95
    平方公尺、編號A部分鐵皮棚架（含部分帆布頂）面積91.78
    平方公尺、編號E部分水泥地停車位面積91.52平方公尺之地
    上物（下稱系爭地上物），致妨害原告系爭土地所有權之使
    用，爰依所有權之法律關係，訴請被告拆除地上物，並返還
    土地，求為判命被告應將系爭土地如附圖所示編號B部分一
    層磚造廚房面積39.95平方公尺、編號A部分鐵皮棚架（含部
    分帆布頂）面積91.78平方公尺、編號E部分水泥地停車位面
    積91.52平方公尺之地上物拆除，將土地返還原告，並不得
    在該土地上設置地上物之判決。暨願供擔保，請准宣告假執
    行等語。
二、被告則答辯如下：事實上系爭地上物所坐落之基地及16號房
    屋基地部分，於其向原告購買16號房屋時即已一併買受，並
    非如原告所主張其僅買受房屋而已；於民國70年間政府推行
    農舍集村法，於是在原告、第三人陳政男、張坤隆等人遊說
    下，被告與甲○○（原列為被告，嗣經原告撤回起訴）加入
    1戶共4戶達到農舍集村法低標門檻，並由大家出資興建。當
    初土地買賣價額以每坪新台幣（下同）500元計算，伊向原
    告購買182坪，約91,000元購地建屋，甲○○購買60坪合計
    約30,500元（各戶所有土地面積參考本院96年度訴字第326
    號判決）。房屋嗣於71年6月竣工完成，由於土地稅及房屋
    稅4間在原告名下課稅較重，故稅務人員建議將房屋過戶於
    每1 所有人名下各自分擔稅額比較有利，惟由於土地屬於「
    田」地不能分割，故原告稱土地等將來能分割時再作處理，
    惟結果一再推延，嗣因土地重劃後減地問題，加上目前土地
    增值，故反目成仇，翻臉不認帳。原本土地蓋屋應置於中央
    才合理，為何4間蓋在偏左側而右側留空地？當時原告向被
    告稱被告子女較多留空地以利往後兒子長大後住不下可增建
    。如今回想原告是否早有預謀，想霸佔被告辛辛苦苦一輩子
    的積蓄及家產。當初建築時的包商均能作證，費用之支付為
    每戶各自出資，集資由原告代付所有工程款項，故原告現不
    能以土地所有人自居，強占被告之所有權及使用權，土地是
    被告向原告購買，但土地沒有過戶，房屋則是原告找被告合
    資一起蓋的，如果原告沒有同意使用系爭土地，怎會合資興
    建房屋。又如依原告所主張，被告所有16號房屋根本無路可
    供出入及通行等語，並答辯聲明：駁回原告之訴。
三、原告主張，系爭土地登記為原告所有，如附圖所示編號B部
    分一層磚造廚房面積39.95平方公尺、編號A部分鐵皮棚架（
    含部分帆布頂）面積91.78平方公尺、編號E部分水泥地停車
    位面積91.52平方公尺之地上物為被告所有等情，業據提出
    土地登記謄本及照片為證，並經本院囑託宜蘭縣宜蘭地政事
    務所測量、繪製如附圖所示，被告亦未予爭執，堪信屬實。
四、原告主張，被告未經原告之同意，在系爭土地上設置附圖所
    示編號B部分一層磚造廚房面積39.95平方公尺、編號A部分
    鐵皮棚架（含部分帆布頂）面積91.78平方公尺、編號E部分
    水泥地停車位面積91.52平方公尺之地上物，係屬無權占有
    ，原告請求拆除地上物並返還基地乙節，則為被告所否認，
    並以前詞為辯。經查：
（一）本件被告前曾於本院96年度訴字第326號土地所有權移轉
      事件中主張：兩造就系爭土地有買賣關係存在，而請求被
      告應分別移轉本件被告及甲○○所買受，所有權應有部分
      5983/16000及1983/16000予其等，經審理後，該事件本院
      判決認定：「甲○○部分未據提出任何證據以為佐證；而
      丁○○部分，則僅據其提出於71年6月21日與丙○○所簽
      訂之土地建築改良物買賣所有權移轉契約書及宜蘭縣員山
      鄉公所規費繳納存查聯各乙份為證，然細閱前開買賣所有
      權移轉契約書所載之內容，僅標明丁○○與丙○○於前開
      時、地約定所為之買賣移轉，『其標的物係員山鄉深溝村
      10鄰洲子路20之7號（稅籍號碼11234號）之建築改良物、
      買賣價款總金額為148,948元、價金支付方法係待建物登
      記後1次付清』而已，至前開建物所坐落之土地或系爭土
      地所有權應有部分，完全付之闕如，未見有任何文字記載
      或約定，而查房屋及土地為各別獨立之不動產，本得各為
      單獨交易之標的，乃為眾所周知之事項，是前開買賣所有
      權移轉契約書既僅載明僅就上述『建築改良物』為買賣移
      轉，而未列及土地，自難據此即謂兩造所合意之買賣標的
      ，乃係包含所坐落之土地或系爭土地所有權應有部分在內
      。丁○○、甲○○雖主張系爭買賣所有權移轉契約書之簽
      訂，主要是針對土地部分，所載買賣價款總金額148,948
      元即係指土地之總價款，否則如係建築改良物，而丁○○
      應分得182坪，其上2樓建物樓地板總面積約50坪，另甲○○亦分得61坪，依當時建物造價每坪約22,000元，建物總
      價即逾百萬元，顯見前開買賣價金應係就土地而為之約定
      ，較符實際，至當時乃係囿於農業發展條例第30條之限制
      ，故未於『土地標示』欄為任何填載，且當時是因為兩造
      及訴外人陳樹西共同在系爭土地所建之4間透天連棟房屋
      均登記於丙○○名下，為釐清地價稅之繳付，方於事後另
      為前開買賣契約書之簽訂云云。然查，姑不論丁○○、甲○○前開建物每坪造價金額之主張是否可採，雖建築改良
      物之造價，常見為買賣雙方議定價金之參考之一，但買賣
      雙方亦可能因其他主、客觀之因素，而為與市價不同之約
      定，故其等雖主張當時建物之造價每坪約達22,000元，總
      價應逾百萬元，而系爭買賣契約書僅約定148,948元，可
      見係指土地之總價云云，然依一般社會常情及經驗法則，
      尚難認屬必然之結論，無從使法院獲致蓋然之心證，而肯
      認其主張之真實，況甲○○與丙○○於71年間倘為釐清地
      價稅之繳付而特別書立前開買賣契約書，何以不另以其他
      書面契約或字據，詳細載明另有買賣土地所有權應有部分
      之事實，以杜日後請求產權移轉之糾紛？從而，丁○○、
      甲○○所為前開主張，仍不足為有利於其主張之認定，而
      難認渠等已盡舉證之責。」等語，為本件被告及甲○○敗
      訴之認定，該事件嗣未據本件被告及甲○○上訴而告確定
      。則有關本件被告所有系爭地上物所坐落之基地及16號房
      屋基地部分，於其向原告購買16號房屋時即已一併買受之
      爭點，業經前開確定判決所否定，即應認本件被告所指之
      買賣關係僅限於16號房屋部分而已。
（二）本件原來被告甲○○於本院審理時，另提出於71年6月21
      日與丙○○所簽訂之土地建築改良物買賣所有權移轉契約
      書乙份為證，此一資料被告於另事件中並未提出，觀諸前
      開契約書，標明甲○○與丙○○於前開時、地約定所為之
      買賣移轉，「其標的物係員山鄉○○村○○鄰○○路20之6
      號（稅籍號碼11233號）之建築改良物、買賣價款總金額
      為148,948元、價金支付方法係待建物登記後1次付清」，
      同樣就前開建物所坐落之土地或系爭土地所有權應有部分
      ，完全付之闕如，未見有任何文字記載或約定，且就該20
      之6號房屋，亦記載148,948元，可見本件被告於前開事件
      所稱：148,948元係伊與甲○○共同買受之土地總價乙節
      ，即與事實不符，且本件被告與甲○○向原告買賣所付出
      之價金應係相同，與被告於前事件所指稱丁○○應分得
      182坪，甲○○應分得61坪乙節，理論上價金應有不同核
      不相符，更不足以推翻前事件所為之認定。
（三）準此，被告所占有使用如附圖所示附圖所示編號B部分一
      層磚造廚房面積39.95平方公尺、編號A部分鐵皮棚架（含
      部分帆布頂）面積91.78平方公尺、編號E部分水泥地停車
      位面積91.52平方公尺地上物之基地，並非被告所買受之
      範圍，原告既不同意由被告興建地上物使用，原告本於所
      有權作用請求被告拆除如附圖所示A、B、E之地上物，並
      返還土地，且不得在其上設置地上物，即屬有據。
（四）至於被告辯稱：如依原告所主張，被告所有16號房屋根本
      無路可供出入及通行乙節，經查，本件原告並未阻止被告
      通行於原告所有之系爭土地，並提出照片指出可供被告通
      行之路，故本件應無被告所謂無路可供出入及通行之問題
      ，被告此部分所辯，不足為有利於被告之認定。
五、綜上所述，原告依民法第767條規定，主張被告無權占有系
    爭土地上如附圖所示如附圖所示編號B部分一層磚造廚房面
    積39.95平方公尺、編號A部分鐵皮棚架（含部分帆布頂）面
    積91.78平方公尺、編號E部分水泥地停車位面積91.52平方
    公尺之地上物拆除，將土地返還原告，並不得在該土地上設
    置地上物，為有理由，應予准許。
六、原告聲明願供擔保，聲請宣告假執行，經核本件原告勝訴部
    分，所命給付之價額未逾50萬元，爰依職權宣告假執行，並
    依職權宣告被告預供擔保，而免為假執行。
七、訴訟費用負擔之依據：民事訴訟法第78條。
中    華    民    國    98    年    11    月    18    日
                  臺灣宜蘭地方法院民事庭
                      法  官  郭淑珍
正本與原本無異。
如對本判決上訴，應於判決送達後20日內向本院提出上訴狀（須
附繕本）。
中    華    民    國    98    年    11    月    20    日
                      書記官  林慶生

司法院資訊處製作；財團法人民間司法改革基金會備份。
